臺灣板橋地方法院刑事判決　　　　　　　　　　　　　九十一年度交易字第五一號
　　公　訴　人　臺灣板橋地方法院檢察署檢察官
　　被　　　告　乙○○
右列被告因過失傷害案件，經檢察官提起公訴（九十年度偵續字第二七四號），本院
判決如左：
    主  文
乙○○無罪。
    理  由
一、公訴意旨略以：被告乙○○係統聯汽車客運股份有限公司之職業駕駛，為從事駕
    駛業務之人，於民國九十年五月十一日（起訴書誤載為十四日）上午九時二十分
    許，駕駛車牌號碼為ＦＪ─八七一號遊覽車，沿臺北縣林口鄉○○路，由林口鄉
    往桃園縣方向行駛，行經八德路與文化四路口，欲直行走國道中山高速公路南下
    交流道時，理應注意車輛行駛時，駕駛人應注意車前狀況，隨時採取必要之安全
    措施。而依當時情形，又無不能注意之情事，竟疏於注意，於通過上開交岔路口
    時，貿然行駛。適同一時、地，告訴人甲○駕駛車牌號碼為Ｑ二─八二七五號之
    自用小客車，沿八德路對向車道行駛，行經前開交岔路口右轉文化四路時，亦應
    注意車輛行駛時，駕駛人應注意車前狀況，隨時採取必要之安全措施，而依當時
    情形，又無不能注意之情事，竟疏於注意，貿然行駛。由於雙方有上述之疏失，
    於行駛至上開交岔路口時，避煞皆已不及，遂由遊覽車之車頭與自小客車之左側
    碰撞，致告訴人受有受胸部挫傷、左第五、六、七、八根肋骨骨折之傷害，因認
    被告涉犯刑法第二百八十四條第二項前段之業務傷害罪嫌。
二、按不能證明被告犯罪者，應諭知無罪之判決；行為非出於故意或過失者，不罰；
    行為人雖非故意。但按其情節應注意，並能注意，而不注意者，為過失，刑事訴
    訟法第三百零一條第一項、刑法第十二條第一項、第十四條第一項分別定有明文
    。又刑法上之過失犯，以行為人對於結果之發生應注意並能注意而不注意為成立
    要件，刑法第十四條規定甚明，最高法院二十六年度上字第一七五四號判例亦足
    資參照。
三、公訴人認被告涉犯右揭犯行，無非係以：(一)告訴人指訴歷歷，並有道路交通事故
    調查報告表、醫院診斷證明書、臺灣省臺北縣區車輛行車事故鑑定委員會鑑定意
    見書及照片附卷可稽；(二)依該自用小客車受損部位係在左側前後車門處一情以觀
    ，車禍當時，告訴人之自用小客車應已經行駛至該交岔路口處，有卷附之道路交
    通事故調查報告表、照片可參，被告在該自用小客車要準備左轉時，如有注意車
    前狀況，採取必要之安全措施，應仍有相當之應變空間，不能僅以其行進方向為
    綠燈，即免除其注意義務等，為其論據。訊之被告固不否認與告訴人在前開時地
    發生車禍之事實，惟堅詞否認有何過失犯行，辯以伊係於綠燈亮時以三、四十公
    里之時速行駛穿越該路口，於已越過文化四路之五個車道時，告訴人之車輛突為
    衝出，致伊不及反應，雖立即煞車仍發生撞擊，且告訴人當日並無骨折之傷害等
    語。
四、經查：
  (一)被告乙○○係統聯汽車客運股份有限公司之職業駕駛，於九十年五月十一日上午
    九時二十分許，駕駛車牌號碼為ＦＪ─八七一號遊覽車，沿臺北縣林口鄉○○路
    由北往南行駛，行經八德路與文化四路之交岔路口，欲直行進入國道中山高速公
    路南下交流道時，適告訴人甲○駕駛車牌號碼為Ｑ二─八二七五號之自用小客車
    沿八德路北向車道駛來，行經前開交岔路口右轉欲行駛文化四路，被告所駕之遊
    覽車車頭乃與告訴人駕駛之自用小客車之左側碰撞等情，為被告及告訴人均是認
    一致在卷，復有道路交通事故調查報告表及現場照片附卷可稽。
  (二)被告雖辯稱車禍後其同事陪同告訴人就醫時，醫院表示被告並無大礙，馬上可以
    出院云云。惟告訴人稱當日醫院雖表示其僅有胸部挫傷，但返家後即覺不適，乃
    前往桃園縣中壢市某檢驗所照Ⅹ光，發現有骨折，再前往長庚紀念醫院就診，始
    發現肋骨斷了四根等語。經查被告於案發當日就醫時檢查結果無法證實有骨裂情
    形，至九十年六月六日回診時Ⅹ光檢查結果則發現左側第五、六、七、八肋骨有
    明顯骨折情形，此有長庚紀念醫院九十一年五月二十一日（九一）長庚院法字第
    ○三七八號函及該院九十年六月六日診斷證明書乙份可證，參酌被告於案發當日
    就診時確時受有左胸部挫傷之情形，有該院九十一年三月二十一日（九一）長庚
    院法字第○一八九號函所附病歷資料及該院九十年五月十一日診斷證明書可資佐
    證，其挫傷處與日後發現肋骨骨折之部位相同，而發現骨折時距車禍發生日未及
    一月，其傷害應與本件車禍有關，況肋骨內有心臟、肺臟等重要器官，衡情告訴
    人應無僅為使被告受訴追而甘冒重要藏器受損之風險自殘其身之可能，是以該等
    骨折之傷害應係本件車禍所肇致，堪予認定。
  (三)本件車禍現場被告及告訴人對向行駛之八德路係不對稱道路，由被告駛來之方向
    係北向單行道，越過與文化四路之交岔路口後，偏左行駛連接國道一號高速公路
    南下交流道，偏右則連接告訴人駛來之八德路，其中有安全島分隔，而告訴人自
    八德路北向駛至該交岔路口後，因前方八德路（即被告駛來之方向）係南向單行
    道，左方復以水泥護欄封閉，故僅能向右轉越過國道一號高速公路南下交流道入
    口前方而往文化四路行駛，此有道路交通事故調查報告表及現場相片可憑。該交
    岔路口設有燈號，可管制該交岔路口兩側之八德路來車交錯通行而不致同時通過
    該路口，惟案發當日因燈號故障，被告及告訴人方向八德路之燈號均為綠燈，而
    其二人均於係於雙向同時綠燈之情形下行駛進入該交岔路口等情，業據證人即當
    時在場之臺北縣政府警察局新莊分局文化所警備隊警員陳春玄於偵查中證述明確
    （參九十年度偵字第一二七三七號偵查卷第二十一頁），足證當時被告及告訴人
    均係依燈號行駛，並無違反燈號管制之情事。
  (四)按「汽車行駛至交岔路口，其行進、轉彎，應依左列規定：六轉彎車應讓直行車
    先行。但直行車尚未進入交岔路口，而轉彎車已達中心處開始轉彎，直行車應讓
    轉彎車先行。」，道路交通安全規則第一百零二條第一項第六款定有明文。本件
    告訴人雖稱其當時到路口原為紅燈停車，待綠燈亮起即起步跟隨前方車輛右轉，
    轉彎前看見被告車輛行駛中然尚未通過對向八德路之紅綠燈處，其以為被告係欲
    偏右駛往八德路，然於行至事故地點時突見被告車輛高速駛來，因驚嚇未及煞車
    即遭撞及云云。惟被告與告訴人車輛發生撞擊之地點，係在國道一號高速公路南
    下交流道入口前約八公尺處，側方相對於文化四路西向車道之中間車道處，此有
    前開道路交通事故調查報告表及被告自繪並為告訴人所不否認之之現場圖各乙份
    足據。換言之，本件車禍發生時，被告車輛已駛越該交岔路口四分之三，於該交
    岔路口已行駛相當之距離。反觀告訴人之車輛則自北向八德路右轉後即於交流道
    入口前方中央與被告之車輛發生碰撞，亦即其駛出北向八德路進入交岔路口右轉
    後僅行駛交流道一個車道之距離即發生本件車禍。而告訴人於轉彎前即已見被告
    之車輛駛來，已據其自承在卷，則就兩車行駛該交岔路口距離觀之，告訴人就本
    件車禍之發生實有較被告為長之反應距離，亦即被告在右轉前既已見被告之車輛
    駛來，即應注意該車之行駛動態，以被告車輛行駛該交岔路口之偌長距離，告訴
    人當可發現被告之車輛係欲往交流道並非八德路，此足證告訴人在轉彎時並未注
    意對向來車情形，而未依前開規定讓直行之被告車輛先行。而告訴人所稱其前方
    亦有其他車輛右轉並已通過云云，為被告所否認，而告訴人就此亦未舉證實其說
    ，自難遽信屬實。再者本件車禍之發生固係被告車輛之右前車頭與告訴人車輛之
    左側中段部位碰撞，此有卷附車輛相片足佐，然告訴人自起步右轉至遭撞及時止
    之期間內均未曾停車，此據告訴人供陳明在卷（參本院九十一年二月二十日訊問
    筆錄），而該車右轉至車禍發生地點距離甚短，已如前述，足見本件車禍實係告
    訴人轉彎未注意對向來車而仍持續前駛，而被告於駛過大半路口後乍見告訴人右
    轉駛至碰撞地點時已不及煞停以致撞上，換言之，在告訴人未讓直行車先行而右
    轉駛至交流道前方時，被告並無足夠之反應時間煞停，自難認係告訴人已進入至
    交岔路口而被告未讓其優先行駛通過之情形。
  (五)再按汽車駕駛人雖可信賴其他參與交通之對方亦能遵守交通規則，同時為必要之
    注意，謹慎採取適當之行動，而對於不可知之對方違規行為並無預防之義務，然
    因對於違規行為所導致之危險，若屬已可預見，且依法律、契約、習慣、法理及
    日常生活經驗等，在不超越社會相當性之範圍應有注意之義務者，自仍有以一定
    之行為避免結果發生之義務；因此，關於他人之違規事實已極明顯，同時有充足
    之時間可採取適當之措施以避免發生交通事故之結果時，即不得以信賴他方定能
    遵守交通規則為由，以免除自己之責任，最高法院七十四年臺上字第四二一九號
    判闡示甚明。本件告訴人雖稱因己方之燈號為綠燈，故其認為對向駛來之被告車
    輛應不得駛向交流道，而係欲偏右駛向八德路云云。然以告訴人在起步轉彎前即
    已看見被告之車輛，而被告在車禍發生前又已行駛過大半之交岔路口之偌長距離
    等情形觀之，告訴人應有充足之時間可採取適當之措施（如暫停避讓）以避免與
    被告直行之車輛相撞，是以縱告訴人主觀上認被告應無違規闖紅燈而直行（實際
    上被告仍係依燈號而直行）之可能性，仍應注意而不得以此藉免自己之注意義務
    。
  (六)本件臺灣省臺北縣區車輛行車事故鑑定委員會前受檢察官囑託鑑定結果，雖認本
    件車禍之發生，告訴人車輛行經號誌交岔路口轉彎車未讓對向直行車先行，違反
    道路交通安全規則第一百零二條第一項第六款之規定，被告車輛行經號誌交岔路
    口未注意車前狀況，違反道路交通安全規則第九十四條第三項之規定，同為肇事
    原因；嗣經本院再囑託臺灣省車輛行車事故覆議鑑定委員會鑑定，該會則認告訴
    人上開之違規情形為肇事主因，被告上開違規情形則為肇事次因，此有卷存臺灣
    省臺北縣區車輛行車事故鑑定委員會九十年十二月十二日北鑑字第九○一五七二
    號鑑定意見書，及臺灣省車輛行車事故覆議鑑定委員會九十一年四月二十六日府
    覆議字第九一○四九八號覆議意見書可稽。然按「汽車行駛時，駕駛人應注意車
    前狀況及兩車併行之間隔，並隨時採取必要之安全措施。」，道路交通安全規則
    第九十四條第三項固定有明文，然此仍以駕駛人並無不能注意之情形為前提，茍
    就特定事故依當時之情形駕駛人係處於不能注意之情形，自不得徒以車前肇事之
    結果即遽認有未注意車前狀況之違規。本件告訴人於案發時未注意讓直行之被告
    車輛先行逕自右轉行駛，被告見狀立即煞車然仍撞上始終持續前駛之告訴人車輛
    ，此情形被告並無足夠之反應時間煞停，已如前述，是其就告訴人率爾先行右轉
    行駛之行為實處於無法注意之情形，而不符合過失犯應具備之「能注意」之要件
    ，上開鑑定意見未慮及此，逕以車前肇事之結果即認被告有未注意車前狀況之違
    規，依前開之說明尚非可採。
  (六)綜上所述，本件車禍實係因告訴人未讓直行車先行之過失所肇致，被告就此並無
    未注意車前狀況隨時採取必要措施之情形，復查無其他未盡注意義務之過失情形
    ，依前開之說明，其過失犯行尚屬不能證明，本院應為被告無罪之諭知。
據上論斷，應依刑事訴訟法第三百零一條第一項前段，判決如主文。
中      華      民      國      九十一      年      六    月    十二    日
                                  臺灣板橋地方法院刑事第二庭
                                          法  官  楊  博  欽
右正本證明與原本無異。
如不服本判決，應於判決送達後十日內，向本院提出上訴狀。
                                          書記官  潘  文  賢
中      華      民      國      九十一      年      六    月    十二    日
